【裁判字號】    94,訴,3570
【裁判日期】    950608
【裁判案由】    建築法
【裁判全文】
臺北高等行政法院判決
                                     94年度訴字第03570號
                              .
原      告  甲○○
訴訟代理人  丁○○
被      告  臺北市政府工務局
代  表  人  莊武雄（局長）住同上
訴訟代理人  乙○○
            戊○○
            丙○○
上列當事人間因建築法事件，原告不服臺北市政府中華民國94年
9 月12日府訴字第09422450000 號訴願決定，提起行政訴訟，本
院判決如下：
    主  文
原告之訴駁回。
訴訟費用由原告負擔。
    事    實
一、事實概要：原告未經申請許可，擅自於其所有坐落臺北市○
    ○區○○段貳小段415 地號土地上門牌號碼臺北市○○區○
    ○街131 巷2 弄11號6 樓之房屋（下稱系爭房屋）屋頂瞭望
    臺（共有3 層）之第2 、3 層旁，以RC、磚、金屬等材質，
    建有高約5 ．5 公尺，面積約20平方公尺之建物（下稱系爭
    增建物），經被告派員赴現場實地勘查，認屬不得補辦建造
    執照之違章建築，乃以民國（下同）94年1 月10日北市工建
    字第09450012200 號函通知原告系爭增建物不得補辦手續，
    依法應予拆除，原告不服，提起訴願，遭決定駁回，遂提起
    本件行政訴訟。
二、兩造聲明：
（一）原告聲明：
  １、訴願決定及原處分均撤銷。
  ２、訴訟費用由被告負擔。
（二）被告聲明：
  １、駁回原告之訴。
  ２、訴訟費用由原告負擔。
三、兩造之爭點：
（一）原告主張之理由：
  １、本件系爭增建物於原告72年2 月10日遷入系爭房屋前，為
      原建設公司所建造，且與系爭房屋同時完工，歷經20多年
      來無數之天災而依然屹立，未有造成任何公害，然被告所
      屬之查報員未進入現場查驗，即為危害公共安全之認定，
      其公權力行使之公平性及合法性，即有可疑；又訴願決定
      及原處分均認定系爭增建物為83年12月31日前之既存違建
      ，則依臺北市政府當前取締違建措施第2 點第4項 第1 款
      及第25款之規定，即應暫免查報。
  ２、系爭增建物自臺北市政府於71年核發系爭房屋使用執照（
      71使字第241 號），距今已歷20餘年，而公法上請求權時
      效依行政程序法第131 條第1 項規定為5 年，本件已罹於
      時效不得拆除。另參照司法院依釋字第583 號解釋之意旨
      ，於公務人員懲戒法修正草案中增訂10年之究責期限，及
      刑事處罰權中對於殺人罪之追訴權時效為20年，行刑權時
      效為30年，倘如今仍將執行原處分，則不啻謂原告行為之
      惡性較殺人行為更嚴重，且使法律之安定性破壞殆盡。
  ３、「有厝有路，有樓有梯」是建物執照核發之基本原則及精
      神，原告購買房屋附有合法使用執照之瞭望台，於原告遷
      入系爭房屋20餘年後被告竟欲拆除原告通往瞭望台之樓梯
      及平台（即系爭增建物），則被告於核發使用執照時，即
      不應准許有建物卻無通道之情事存在，如今卻溯及追究難
      謂無失職之嫌。
（二）被告主張之理由：
  １、原告未依建築法第2 條、第9 條第2 款前段、第25條前段
      、第28條第1 款申請許可，擅自於其所有系爭房屋建物屋
      頂瞭望臺之第2 、3 層旁，建有系爭增建物，影響公共安
      全，依同法第86條第1 款、違章建築處理辦法第6 條、臺
      北市違章建築處理要點第5 點、第14點、第29點及第31點
      ，即應予以拆除。
  ２、又83年12月1 日前既存違建雖以拍照列管為原則，惟危害
      公共安全或臺北市政府專案處理者，由被告訂定計畫優先
      執行查報拆除。原告於系爭房屋屋頂加蓋2 層之違建，依
      臺北市違章建築處理要點第24點及臺北市政府93年4 月23
      日府消安字第09310421200 號函檢送臺北市公共安全管理
      計畫規定，屬嚴重影響結構安全之違建，為加強影響公共
      安全之違建查報範疇，依法自應予拆除，是被告原處分並
      無違誤。
  ３、行政程序法第131條第1項規定所稱之公法上之請求權，因
      5 年間不行使而消滅，係指行政處分作成後5 年內不強制
      執行，則不能執行，惟本件並無此情形，原告就此之主張
      ，應屬誤會。
    理    由
一、本件被告之代表人於訴訟進行中由陳威仁變更為莊武雄，茲
    由被告現任代表人莊武雄依法檢附臺北市政府94年12月19日
    府人二字第09430877801 號令具狀向本院聲明承受訴訟，經
    核尚無不合，應予准許。
二、原告起訴主張：系爭增建物於72年2 月10日伊遷入系爭房屋
     前，為原建設公司所建造，20 多年來未造成任何公害，然
    被告未進入現場查驗，即為危害公共安全之認定，其公權力
    行使之公平性及合法性，即有可疑；又訴願決定及原處分既
    認定系爭增建物為83年12月31日前之既存違建，則依臺北市
    政府當前取締違建措施第2 點第4 項第1 款及第25款之規定
    ，應暫免查報。況系爭增建物存在已逾20年，依行政程序法
    第131 條第1 項規定被告之公法上請求權已罹於5 年之時效
    而消滅，為此依行政訴訟法第4 條之規定提起本件撤銷訴訟
    ，求為判決如訴之聲明所示云云。
三、被告則以：原告未依建築法第2 條、第9 條第2 款前段、第
    25條前段、第28條第1 款申請許可，擅自於其所有系爭房屋
    屋頂瞭望臺之第2 、3 層旁，建有系爭增建物，影響公共安
    全，依同法第86條第1 款、違章建築處理辦法第6 條、臺北
    市違章建築處理要點第5 點、第14點、第29點及第31點，即
    應拆除。又83年12月1 日前既存違建雖以拍照列管為原則，
    惟危害公共安全或臺北市政府專案處理者，由被告訂定計畫
    優先執行查報拆除。原告於系爭房屋屋頂再加蓋2 層違建，
    依臺北市違章建築處理要點第24點及臺北市政府93年4 月23
    日府消安字第09310421200 號函檢送臺北市公共安全管理計
    畫規定，屬嚴重影響結構安全之違建，為加強影響公共安全
    之違建查報範疇，依法自應予拆除。至於行政程序法第 131
    條第1 項規定所稱之公法上之請求權，因五年間不行使而消
    滅，係指行政處分作成後5 年內不強制執行，則不能執行，
    惟本件並無此情形，原告主張，應屬誤會等語，資為抗辯。
四、按建築法第2條第1項規定：「主管建築機關，在中央為內政
    部；在直轄市為直轄市政府；在縣（市）為縣（市）政府。
    」又直轄市建築管理屬直轄市自治事項，直轄市政府就其自
    治事項，得依其法定職權，訂定自治規則，亦為地方制度法
    第18條第6 款第2 目、第27條第1 項所明定。而臺北市政府
    依據地方制度法第18條第6 款第2 目及第27條第1 項之規定
    ，以93年2 月2 日府工建字第09303624001 號公告：「…本
    府依建築法規定主管之建築管理業務之事項，自93年1 月20
    日起依規定委任本府工務局辦理…。」將建築法中有關該府
    之權限委任被告辦理，是被告對本件有管轄權，合先敘明。
五、次按「建築物非經申請直轄市、縣（市）（局）主管建築機
    關之審查許可並發給執照，不得擅自建造或使用或拆除。」
    、「本法所稱建築物，為定著於土地上或地面下具有頂蓋、
    樑柱或牆壁，供個人或公眾使用之構造物或雜項工作物。」
    、「本法所稱建造，係指左列行為…二、增建：於原建築物
    增加其面積或高度者…」、「違反第25條之規定者，依左列
    規定，分別處罰：一、擅自建造者，處以建築物造價千分之
    五十以下罰鍰，並勒令停工補辦手續；必要時得強制拆除其
    建築物。」為建築法第25條第1項、第4條、第9條第2款、第
    86 條第1款所明定。
六、經查，本件原告於其所有系爭房屋屋頂3 層瞭望臺之第2、3
    層旁，建有RC、磚、金屬等材質，高約5.5 公尺，面積約20
    平方公尺之構造物，該增建物並未經申請主管建築機關之審
    查許可並發給執照一事，有被告建築管理處93年12月20日檢
    舉違章建築交辦勘查報告單、系爭增建物地理位置圖、空照
    圖、現場外觀照片等件附原處分卷可稽，堪信為真實。據此
    ，系爭增建物未申請審查許可及取得執照擅自建造，違反建
    築法第25條、違章建築處理辦法第2 條規定，構成違建，自
    足認定。至於原告雖主張系爭增建物為原建商搭建，與系爭
    房屋同時完成云云，惟本件系爭房屋於建造完畢申請取得使
    用執照之初，該建物屋頂3 層瞭望臺之第2 、3 層旁，並無
    系爭增建物一節，有系爭房屋（含屋頂1-3 層）起造人（含
    原告及建商東益建設事業有限公司）申請使用執照向主管機
    關所提之建物平面圖附原處分卷足憑，如系爭增建物確與系
    爭房屋同時完成，則起造人斷無以上開未揭示系爭增建物之
    建物平面圖申請獲發建物執用執照之可能，是原告就此之主
    張，自無可採。
七、又有關既存違建之定義、既存違建之列管拆除各項，業經臺
    北市違章建築處理要點第3 點、第24點揭示「既存違建：指
    民國53年1 月1 日以後至民國83年12月31日以前已存在之違
    建…」、「既存違建拍照列管，列入分期分類計畫處理。但
    大型違建、列入本府專案處理或有危害公共安全、山坡地水
    土保持、妨礙公共交通、公共衛生、市容觀瞻或都市更新之
    違建，由本局訂定計畫優先執行查報拆除。前項危害公共安
    全、山坡地水土保持、妨礙公共交通、公共衛生、市容觀瞻
    或都市更新之認定原則如下：（一）危害公共安全指有下列
    情形之一者：……4.有傾頹、朽壞或有結構安全之虞，經鑑
    定有危害公共安全者。5.經本府消防局認定妨礙消防安全。
    ……」明確，前揭違章建築處理要點係被告為實施建築管理
    ，執行建築法有關違章建築之處理所必要，本於職權於92年
    11月26日以（92）北市工建字第09254385 401號函修訂發布
    ，俾便所屬公務員行使職權遵循，被告自得援用。而本件原
    告於系爭房屋屋頂加蓋2 層高之違建，為臺北市公共安全管
    理計畫訂明應執行之影響逃生救災之違章建築改善取締計畫
    中所指嚴重影響結構安全之違建，此違建屬92年11月26日修
    正公布之臺北市違章建築處理要點第24點規定應優先執行查
    報拆除之範圍乙節，業據臺北市政府以93年4 月23日府消安
    字第09310421200 號函檢送之「臺北市公共安全管理計畫」
    應執行之「影響逃生救災之違章建築改善取締計畫」記載：
    「參、工作項目：二（二）加強重大影響消防救災、公共安
    全之違建查報２、影響消防救災公共安全屋頂違建之查處：
    …(3)屋頂違建加蓋兩層以上嚴重影響結構安全。」綦詳；是
    系爭增建物雖屬83年12月31日以前建造完成之既存違建，依
    臺北市違章建築處理要點第24點亦應查處拆除。又本件系爭
    增建物嚴重影響結構安全，影響消防救災公共安全，已如前
    述，則縱有原告所稱92年11月26日臺北市違章建築處理要點
    修正前之臺北市政府當前取締違建措施之適用，惟依該取締
    違建措施第1 項第2 點「民國83年12月31日以前之既存違建
    ，如有危害公共安全，山坡地水土保持、妨礙公共交通、公
    共衛生、市容觀瞻，以及經本府認為應專案處理之違章建築
    ，列入優先查報拆除。」規定以觀，亦在應優先查報拆除之
    列，是原告主張系爭增建物依臺北市政府當前取締違建措施
    第2 點第4 項第1 款及第25款之規定，應暫免查報云云，亦
    無可取。
八、本件系爭增建物係建築法適用地區內，依法應申請當地主管
    建築機關之審查許可並發給執照方能建築，原告擅自建築，
    其建築行為屬違章之事實行為，並未與行政機關成立任何公
    法上之法律關係，而系爭增建物於94年1 月10日被告作成原
    處分時仍繼續存在，原告違章事實危害公共安全之狀態尚未
    解除，被告依法自得查處，並無因時間經過而法律關係消滅
    之可言，原告主張違章建築之事實行為有時效消滅之適用，
    容有誤會。
九、綜上所述，原告未申請審查許可並發給執照，擅自建造系爭
    增建物，違反建築法第25條之規定，被告依同法第86條第1
    款規定，以原處分通知其應予強制拆除，於法有據，訴願決
    定遞予維持，亦無不合，原告起訴請求撤銷原處分及訴願決
    定，為無理由，應予駁回。
十、本件因事證已臻明確，兩造其餘攻擊、防禦方法，經核與判
    決之結果不生影響，無庸逐一論述，併予敘明。
據上論結，本件原告之訴為無理由，爰依行政訴訟法第98條第3
項前段，判決如主文。
中    華    民    國    95    年     6    月    8     日
                      第一庭審判長法  官  王立杰
                                  法  官  胡方新
                                  法  官  周玫芳
上為正本係照原本作成。
如不服本判決，應於送達後20日內，向本院提出上訴狀並表明上
訴理由，如於本判決宣示後送達前提起上訴者，應於判決送達後
20日內補提上訴理由書（須按他造人數附繕本）。
中    華    民    國    95    年    6     月    8     日
                                  書記官  何閣梅


司法院資訊處製作；財團法人民間司法改革基金會備份。
